【裁判字號】    97,訴,12
【裁判日期】    980105
【裁判案由】    貪污
【裁判全文】
臺灣澎湖地方法院刑事判決                97年度訴字第12號
公  訴  人  臺灣澎湖地方法院檢察署檢察官
被      告  甲○○
選任辯護人  周中臣律師
            黃錫耀律師
被      告  乙○○
選任辯護人  劉豐州律師
            陳韋利律師
上列被告因貪污案件，經檢察官提起公訴（96年度偵續字第1號）
，本院判決如下：
    主  文
甲○○部分公訴不受理。
乙○○無罪。
    理  由
壹、公訴意旨略以：被告甲○○於民國87年至90年間係交通部觀
    光局澎湖國家風景區管理處（下稱澎管處）處長，被告乙○
    ○自87年起迄今擔任澎管處工務課課長，2人均為依法令服
    務於國家機關而具有法定職務權限之人，對於澎管處87年8
    月28日開標之「吉貝及後寮交通遊樂船碼頭上下岸設施工程
    委託設計及監造」案（下稱吉貝及後寮碼頭委託設計監造案
    ）及88年9月28日、88年10月5日開標之「後寮交通遊樂船碼
    頭上下岸設施工程」（下稱後寮碼頭設施工程）、「吉貝交
    通遊樂船碼頭上下岸設施工程」（下稱吉貝碼頭設施工程）
    等相關事務，皆有主管或監督之權責；嗣前揭「吉貝及後寮
    碼頭委託設計監造案」由大豐工程顧問股份有限公司（下稱
    大豐公司）得標，並於87年9月4日簽約，楊友信、黃志鵬（
    嫌綁標部分，均另由臺灣高等法院高雄分院審理中）分別
    為大豐公司之總經理兼專案負責人、設計工程師兼計畫經理
    ，2人均為受國家機關依法委託，從事與委託機關權限有關
    公共事務之人，對於前述吉貝碼頭設施工程、後寮碼頭設施
    工程施作等相關事務，亦有監督之權責；甲○○、乙○○、
    楊友信、黃志鵬4人均明知「提供規劃、設計服務之廠商，
    於依該規劃、設計結果辦理之採購」或「因履行機關契約而
    知悉其他廠商無法知悉或應秘密之資訊之廠商，於使用該等
    資訊有利於該廠商得標之採購」均不得作為分包廠商，且明
    知海祥港灣船舶工程股份有限公司（下稱海祥公司）負責人
    林金海（嫌綁標部分，另由臺灣高等法院高雄分院審理中
    ）於前揭「吉貝及後寮碼頭委託設計監造案」提供規劃、設
    計等服務並因參與履行前揭委託設計監造案契約而知悉其他
    廠商無法知悉之資訊，竟為圖林金海不法利益，在依該規劃
    、設計結果辦理之採購即後寮碼頭設施工程由協國營造有限
    公司（下稱協國公司）得標後，放任林金海所負責經營之海
    祥公司使用前述其他廠商無法知悉之資訊而違規作為後寮碼
    頭設施工程分包廠商，且顯然影響採購之公正性，甲○○、
    乙○○卻未按工程採購契約第21條第1項第2款依政府採購法
    第50條第2項前段規定，對大豐公司或協國公司終止契約或
    解除契約或追償損失，致林金海因分包後寮碼頭設施工程獲
    得淨利約新臺幣（下同）177萬7000元之利益（圖利價額參
    考台灣省土木技師公會鑑定報告書所載），並提出澎管處投
    標須知、「吉貝及後寮交通遊樂船碼頭上下岸設施工程設計
    及監造案」服務技術建議書簡報說明簽到簿、召開『吉貝及
    後寮交通遊樂船碼頭上下岸設施工程委託設計及監造』案期
    初簡報會議紀錄（首頁簽到部分）、召開『吉貝及後寮交通
    遊樂船碼頭上下岸設施工程設計及監造』案期中簡報會議會
    議紀錄（首頁簽到部分）、海祥公司委託澳洲Internationa
    l Marina Consultants公司（下稱IMC公司）設計之相關資
    料傳真影本、「吉貝交通遊樂船碼頭上下岸設施工程」履約
    爭議協調會報告（報告人為大豐公司）、合作協議書、專案
    工作人員資料表、浮動碼頭工程施工計畫書（修訂）、工程
    承攬合約書、公證書、後寮碼頭設施工程施工照片數張、後
    寮碼頭設施工程混凝土圓柱試體抗壓強度測試報告（收件日
    期為89年3月28日）、成本建議書開標（議價）紀錄表（證
    明被告乙○○自始即監督吉貝及後寮碼頭委託設計監造案之
    事實）、89年2月21日「吉貝交通遊樂船碼頭上下岸設施工
    程」施工協調會會議紀錄、89年3月2日澎管處內部擬簽、台
    灣省土木技師公會鑑定報告書、案外人許英良、楊友信、黃
    志鵬、林延香於另案（本院95年訴字第42號刑事案件）警詢
    及偵查中之供述等為證，因認被告甲○○、乙○○共同犯
    貪污治罪條例第6條第1項第4款對於監督之事務明知違背法
    令圖利他人罪嫌。
貳、關於被告甲○○部分
一、按被告死亡者，應諭知不受理之判決，刑事訴訟法第303條
    第5款定有明文。
二、本件被告甲○○已於起訴後之97年7月8日死亡，有國立臺灣
    大學醫學院附設醫院死亡證明書1紙附卷可稽，揆諸首開法
    律規定，自應為其不受理之諭知。
參、關於被告乙○○部分
一、按犯罪事實應依證據認定之，無證據不得認定犯罪事實；又
    不能證明被告犯罪者，應諭知無罪之判決，刑事訴訟法第15
    4條第2項、第301條第1項分別定有明文。
二、經查：
（一）訊據被告乙○○堅決否認有何圖利他人之犯行，辯稱：伊
      擔任澎管處工務課課長而監督後寮工程之設計、發包、施
      作期間，並不知道案外人林金海或海祥公司有不得分包協
      國公司標得之工程之情事，無從依約對案外人大豐公司或
      協國公司採取任何作為，且伊與林金海素無往來，主觀上
      沒有圖利林金海或海祥公司之犯意等語。
（二）澎管處委託之前揭吉貝及後寮碼頭委託設計監造案，經公
      開招標方式，由大豐公司於87年8月28日標得，嗣依設計
      規劃，再分由協國公司、亞宏營造於88年9月28日、88年
      10月5日各標得承攬後寮碼頭設施工程、吉貝碼頭設施工
      程，後寮工程於89年6月15日完工、於89年9月4日驗收完
      畢，亞宏公司於89年7月遭解約，嗣由澎雄營造廠接手吉
      貝工程，吉貝工程於90年5月29日完工、於90年8月16日驗
      收完畢等情，有「吉貝及後寮交通遊樂船上下岸設施工程
      設計及監造合約書」（96偵續1號卷，頁61~63）、「吉貝
      及後寮交通遊樂船上下岸設施工程契約書」（96偵續字1
      號卷，頁80~84）、投標須知（96偵續字1號卷，頁87-92
      ）、協國公司浮動碼頭工程施工計畫書（修訂）（94偵65
      2號卷二，頁85~86）、吉貝工程採購契約書、驗收紀錄（
      調查卷一，頁55-56、215）附卷可稽。而後寮碼頭工程設
      施之設計、施工期間，並未發生履約相關爭議，直至亞宏
      營造就所承包之吉貝碼頭設施工程之施作表示設計圖說
      及「特定來源」、「著作權」等疑義，並分別以(1)亞宏公
      司89年3月20日亞吉土字第011號函附吉貝工程浮動碼頭施
      工計畫送審變更浮台圖說略以：關於吉貝浮體工程部分，
      將委由鵬圖國際股份有限公司履行系統設計工作（94偵
      500號卷，頁10~16）(2)亞宏公司89年4月9日亞吉土字第
      012號函略以：本公司不同意依原錯誤，嚴重不安全之設
      計圖施作，並懇請貴處（澎管處，下同）儘速審核加強安
      全結構後之浮台圖說（調查卷一，頁14~15）(3)亞宏公司
      89年4月13日亞吉土字第013號函略以：原設計未引用交通
      部頒布標準規範，活載重參數，致本公司施工嚴重困難，
      尚待貴處核示；本案工程因設計監造單位，大豐公司設計
      錯誤以致工程進度落後，應非本公司之責任（調查卷一，
      頁17）(4)亞宏公司89年4月17日亞吉土字第014號函略以：
      檢送符合本案工程原設計使用功能、強度等條件之施工及
      品管計畫書請貴處核示（調查卷一，頁18）(5)亞宏公司89
      年5月1日亞吉土字第015號函略以：施工協調會紀錄，尚
      未釐清部份，懇請貴處釋義；協調會議（第二次），本公
      司及工程設計書圖，是否涉及智慧財產及特定來源或專利
      ，涉及第三人合法權益或他人主張財產權或利益等事項，
      若涉及上揭事項，本案責任如何界定，未敘明於會議記錄
      ，懇請釋疑？（調查卷一，頁20~21）  (6)亞宏公司89 年
      5月12日亞吉土字第017函略以：本公司經查証原設計圖，
      系統隸屬Bellingham marine Australia公司所擁有之
      Pacitic marina system（太平洋遊艇系統），在台未授
      權或指定給其他公司生產，本公司施作將產生侵權行為。
      請貴處釐清是否有涉及侵害他人權益之事項，自即日起申
      請停工，待釐清後再行施工（調查卷一，頁23）(7)亞宏公
      司89年5月29日亞吉土字第018號函略以：美商BELLINGHAM
      MARINA主張浮動碼頭系統為其所有，請查明（調查卷一，
      頁24）(8)亞宏公司89年6月17日亞吉土字第019號函略以：
      請貴處查明原設計圖是否涉及他人之著作權或智財權（94
      偵500號卷，頁36、調查卷一，頁28）(9)亞宏公司89年7月
      29日亞吉土字第021函略以：本公司遭解約，依法提出異
      議（調查卷一，頁85~87）等表示異議，惟澎管處接獲上
      開質疑後，曾分別於89年2月21日、89年4月18日召開「吉
      貝交通遊樂船碼頭上下岸設施工程」施工協調會議（調查
      卷一，頁107-109，362-364），並多次以澎管處名義發函
      向大豐公司（89年3月23日觀澎工字第8900994號函，詢問
      是否有理由據以變更設計）、經濟部智慧財產局（89年7
      月1日觀澎工字第8902410號函，詢問吉貝工程設計圖說是
      否侵害智慧財產權）、萬國法律事務所（詢問亞宏公司按
      圖施工有無侵權疑慮或違反交通部頒布之「交通技術標準
      規範港灣類工程設計部」中之「港灣構造物設計基準-碼
      頭設計基準及說明相關規定）廣徵意見，並均獲致亞宏公
      司僅有按圖施作之施工責任，至於設計責任則由大豐公司
      承擔之結論，澎管處因之據以拒絕亞宏公司變更設計請求
      及解除亞宏公司承包吉貝工程之契約，有前揭各該簽呈、
      函件在卷可考。又被告甲○○始屬澎管處內最高決策者，
      此觀其於89年3月2日澎管處內部簽呈上批示增列89年2月
      21日施工協調會會議結論事項第4點「本案經陳報核示，
      認為本案設計與後寮案並無不同，後寮案既可依圖施作，
      本案無施作困難，仍請承商依合約圖說規定，備文提送設
      計單位審查」等語，自明。而被告乙○○與案外人即在上
      開後寮、吉貝工程之設計或施工階段分別擔任技士之王瑞
      宗、高正山（另經不起訴處分確定在案）、丙○○、擔任
      技正之郁國麟（另經不起訴處分確定在案）等人，均屬基
      層之公務員，並無作成最後決定之決策權限，再參諸被告
      甲○○於調查站調查中供稱：澎湖之漁港有浮動碼頭之需
      要，而澎管處沒有這種設計人才，故委請設計顧問公司來
      設計及監造，（依澎管處與大豐公司簽訂之監造設計合約
      ）工程若有疑義，就請設計公司解釋等語（調查卷一，頁
      47）等語，亦足認被告乙○○等人均無設計浮動碼頭之專
      業能力，則被告乙○○等人就上開工程設計、施工所生相
      關疑義既已召開會議討論、多方諮詢查證，再依相關函示
      及秉承澎管處處長即被告甲○○之決定，據以執行其承辦
      之相關公務，經核尚無證據足資證明其有明知廠商違反政
      府採購法或相關行政、合約規定而不予處置，因之圖利廠
      商之情事。
（三）依大豐公司與海祥公司合作協議書（海祥公司提供浮動碼
      頭設計資料及擔任技術諮詢工作，海祥公司酬金15萬元）
      （調查卷二，頁8）、吉貝及後寮工程設計及監造案服技
      術建議書簡報說明簽到簿（林金海、黃志鵬、乙○○與會
      ）（調查卷二，頁111）、吉貝及後寮工程設計及監造案
      初期簡報會議會議紀錄－出列席各單位及人員（林金海、
      乙○○與會）（調查卷二，頁112~113）、吉貝及後寮工
      程設計及監造案期中簡報會議會議紀錄－出列席各單位及
      人員（林金海、黃志鵬與會）（調查卷二，頁114~115 ）
        、協國營造與海祥公司工程承攬合約書及公證書（協國
      公司以1000萬元之價格分包後寮工程予海祥公司施作）（
      調查卷二，頁85~87）、混凝土圓柱試體抗壓強度測試報
      告（林金海、張萬居、乙○○送樣）（調查卷二，頁120~
      122）、後寮碼頭設施工程施工照片數張等及案外人楊友
      信、黃志鵬、林延香於另案之調查、偵查中之供述，固然
      顯示大豐公司與海祥公司（負責人林金海）於87年8月1日
      簽訂合作協議、協國公司於88年11月15日將後寮工程分包
      予海祥公司及林金海與被告乙○○於87、88年間即有多次
      見面之紀錄等情，惟林金海係以個人身分，先後列報為大
      豐公司之專案顧問（見大豐公司向澎管處陳報之專案工作
      人員資料表，調查卷一，頁356）、協國公司之工程師（
      見本院卷附由協國公司向澎管處陳報之後寮工程施工計畫
      書（修正本））而為前揭簡報或施工、送樣行為，且前述
      協調會議及亞宏公司與澎管處間之函文往來，均係針對大
      豐公司之設計圖說是否特定或有無侵權疑慮而為討論，尚
      無隻字揭露林金海或海祥公司有入大豐公司設計、監造
      等業務或分包協國公司之工程，是斯時既無跡象顯示林金
      海為海祥公司之負責人或林金海（或海祥公司）已另與大
      豐公司、協國公司分別簽訂合作協議、分包契約，即不能
      遽認被告乙○○知悉林金海（或海祥公司）與大豐公司、
      協國公司分別有合作、分包關係等情。
（四）又專業廠商為工程顧問公司提供專業諮詢，嗣後工程招標
      得標廠商將該部分分包予該專業廠商，尚不違反政府採購
      法之規定（參照行政院公共工程委員會95年9月15日（八
      九）工程企字第09500208260號函示，96偵續字1號卷，頁
      78 ）。惟該提供專業諮詢之廠商若屬實際上「提供規劃
      、設計服務之廠商」或「因履行機關契約而知悉其他廠商
      無法知悉或應秘密之資訊之廠商」，則「於依該規劃、設
      計結果辦理之採購」或「於使用該等資訊有利於該廠商得
      標之採購」，均不得作為分包廠商（參照政府採購法施行
      細則第38條第1項第1、4款規定）。本件證人丙○○到庭
      結證：「（協國公司在）工程結束後（按後寮工程係於89
      年6 月15日完工）送材料的證明過來的時候，我們才看到
      （文件上）抬頭並不是營造廠（協國公司），有違規定，
      我們才把這些證明退給協國營造廠，我們才知道有海祥公
      司」（本院97年12月19日審理筆錄）等語，再參諸海祥公
      司委託澳洲International Marina Consultants公司（下
      稱IMC公司）設計之相關資料傳真影本（海祥公司委託IMC
      公司繪製工程圖，並支付IMC公司設計費，調查卷二，頁
      9-10）、89年6月14日「吉貝交通遊樂船碼頭上下岸設施
      工程」履約爭議協調會報告（報告人為大豐公司，報告內
      容：「本公司為獲得成熟之浮動碼頭技術，均與海祥公司
      簽訂技術指導合約」、「本公司針對吉貝及後寮工程設計
      事宜，係委由海祥公司及澳洲IMC公司......」，調查卷
      二，頁6-7），固足認被告乙○○自89年6月14日起已陸續
      得以知悉海祥公司為大豐公司提供技術諮詢且分包協國公
      司之工程，惟海祥公司形式上乃為大豐公司提供專業諮詢
      之人，並非「提供規劃、設計服務之廠商」或「因履行機
      關契約而知悉其他廠商無法知悉或應秘密之資訊之廠商」
      （本案規劃、設計之廠商係大豐公司），有如上述，至林
      金海或海祥公司是否另因其他因素而成為實際上「提供規
      劃、設計服務之廠商」或「因履行機關契約而知悉其他廠
      商無法知悉或應秘密之資訊之廠商」，應受不得分包工程
      之法令限制，因被告乙○○並無專業能力或權限足以如工
      程專業鑑定機構或司法機關等透過事後審查等方式判斷認
      定，即難認被告乙○○有明知林金海或海祥公司不得分包
      工程而仍違規分包，且不予處置之情事，難認其有圖利林
      金海或海祥公司之犯意或行為。
（五）證人許英良於本院95年訴字第42號刑事案件審理中到庭證
      稱：「乙○○89年1、2月間說後寮的浮箱體做好，叫我找
      後寮的廠商作比較快。他沒有直接講林金海，但是我知道
      後寮就是林金海在做」等語，縱認屬實，惟被告乙○○既
      僅建議可考慮找「後寮廠商」（本件後寮工程係由協國公
      司承包），並未提及林金海或海祥公司，即不能自行推測
      其意即指「林金海」，尚難遽認被告乙○○知悉林金海（
      或海祥公司）與大豐公司、協國公司分別有合作、分包關
      係等情，更難率認被告乙○○有圖利林金海或海祥公司之
      意思。
（六）綜上所述，公訴人所提出之證據，均不足以評價或證明被
      告乙○○有明知林金海或海祥公司不得分包而仍違規分包
      後寮工程，並不予處置，以之圖利林金海或海祥公司之情
      事，此外，復查無其他積極證據足以證明被告乙○○有與
      被告甲○○共犯圖利之犯行，參照首揭法條規定及說明，
      自應為被告乙○○無罪之諭知。
據上論斷，應依刑事訴訟法第303條第5款、第301條第1項，判決
如主文。
本案經檢察官吳志中到庭執行職務。
中    華    民    國    98    年    1     月    5     日
                  刑事庭  審判長法  官  管安露
                                法  官  李宛玲
                                法  官  陳順輝
以上正本證明與原本無異。
如不服本判決應於收受判決後10日內向本院提出上訴書狀，並應
敘述具體理由；其未敘述上訴理由者，應於上訴期間屆滿後20日
內向本院補提理由書（均須按他造當事人之人數附繕本）「切勿
逕送上級法院」。
中    華    民    國    98    年    1     月    5     日
                                書記官  王耀煌


司法院資訊處製作；財團法人民間司法改革基金會備份。
